---
title: "Szeregi czasowe - Projekt"
author: "Patryk Gronkiewicz 164157"
subtitle: Analiza konsumpcji i wydatków na komunikację w UK
output: bookdown::pdf_document2
papersize: a4
lang: pl
toc: true
df_print: default
highlight: tango
abstract: |
  Analiza danych dotyczących komunikacji i ogólnych wydatków gospodarstw
  domowych w UK pozwala na przewidzenie zachowań rynku oraz zaplanowania
  wydatków zarówno dla osób prywatnych, jak i firm pocztowych i
  telekomunikacyjnych.
---
```{r setup, include=FALSE, warning=FALSE}
library(knitr)
knitr::opts_chunk$set(cache = TRUE)
```

# Użyte dane

W projekcie użyto danych na temat:

1. [Całkowitego kosztu konsumpcji w gospodarstwach domowych
    UK](https://www.ons.gov.uk/economy/nationalaccounts/satelliteaccounts/timeseries/abqi/ct)
    jako szereg z sezonowością (zawiera także trend).
2. [Wydatków na komunikację w
    UK](https://www.ons.gov.uk/economy/nationalaccounts/satelliteaccounts/timeseries/zawv/ct)
    jako szereg z trendem.

Dane te pochodzą z ONS (odpowiednik GUS-u). W analizie zostanie pominięty okres
od 2019Q4 jako anomalia ze względu na pandemię.

Już na oficjalnej stronie można zauważyć, że dane te w obu przypadkach zawierają
wyraźny trend wzrostowy, natomiast jedynie całkowity koszt konsumpcji ma wyraźną
sezonowość z peakiem w czwartym kwartale każdego roku.

Szereg zawierający dane nt. komunikacji odnosi się do wydatków na usługi
pocztowe oraz telefon i fax (z uwzględnieniem sprzętu, jak i usług).

W danych dotyczących wydatków Brytyjczyków uwzględnione zostały wydatki w
gospodarstwach zarówno rezydentów i nierezydentów (osób posiadających brytyjski
paszport lub nie - jest to koncept inny od obywateli państwa)

W obu przypadkach dane opublikowane zostały 31.03.2021 roku z danymi za 2020Q4,
więc można zauważyć, że dostępne są z kwartalnym opóźnieniem.

Analiza tych szeregów pozwala na lepsze planowanie wydatków, nawet na poziomie
pojedynczego gospodarstwa ze względu na możliwość uwzględnienia wzrostu cen czy
inflacji stylu życia. Analiza wydatków na komunikację jest także dobrym
wskaźnikiem do przekazania jak bardzo "zdalne" społeczeństwo jest. W
społeczeństwie, w którym małe grupy ludzi dzielą znaczne odległości wydatki na
takie usługi będą wyższe ze względu na częstość wykorzystania takich możliwości.

Do ich obróbki zostały użyte biblioteki zaimportowane poniżej

```{r message=FALSE, warning=FALSE, paged.print=FALSE}
library(forecast)
```

# Analiza

## Główne cechy danych

Na początku dane zostały załadowane z plików CSV. W nie interesują nas niektóre
z linii widocznych w pliku (linie 1-44 ze względu na metadane i dane roczne, a
nie kwartalne).

```{r import}
wydatki <- ts(read.csv('wydatki.csv',
                          skip=43,
                          col.names = c("q", "v"))$v,
                 start = c(1985, 01),
                 frequency = 4)
komunikacja <- ts(read.csv('komunikacja.csv',
                          skip=43,
                          col.names = c("q", "v"))$v,
                 start = c(1985, 01),
                 frequency = 4)
wydatki <- window(wydatki, start = start(wydatki), end = c(2019, 04))
komunikacja <- window(komunikacja, start = start(komunikacja), end = c(2019, 04))
```

Na początku zostały przedstawione dane na kilku wykresach.

```{r base, fig.cap="Wydatki w czasie przed jakąkolwiek obróbką", fig.height=6}
par(mfrow=c(2,1), mar=c(2,4,2,2))
plot(wydatki)
plot(komunikacja)
```

Na wykresie \@ref(fig:base) bardzo wyraźnie widać sezonowość w postaci "ząbków"
dla wydatków ogólnych, czego na pierwszy rzut oka nie można stwierdzić o
wydatkach na komunikację. Oba szeregi zawierają wyraźny trend.

```{r month, fig.cap="Wykresy monthplot jak widać mogą dotyczyć nie tylko miesięcy, ale innych okresów w roku, takich jak kwartały. Dla czytelności wykresy zostały podpisane na osi poziomej, jednak kwota wydatków jest na osi pionowej"}
par(mfrow = c(1,2), mar=c(5,3,4,1))
monthplot(wydatki, ylab = NA, xlab = "wydatki")
monthplot(komunikacja, ylab = NA, xlab = "komunikacja")
```

Na wykresie \@ref(fig:month) widać wyraźnie trendy wzrostowe między
odpowiadającymi kwartałami, więc zależność została zachowana w przypadku obu
szeregów. Jak łatwo zauważyć dla wydatków nie występuje "ząbkowanie" na
poszczególnych wykresach, dlatego można wnioskować, że ich sezonowość to pewna
wielokrotność 4. Może to wynikać z wyższych kosztów w kwartale 4 ze względu na
ogrzewanie i droższą żywność ze względu na zwiększony import w miesiącach
jesienno-zimowych. Załamanie w wydatkach wynika z kryzysu w 2007-2009 roku
spowodowanym załamaniem rynku kredytów hipotecznych wysokiego ryzyka.

```{r box, fig.cap="Wydatki w gospodarstwach domowych ogółem oraz na komunikację."}
par(mfrow = c(1,2))
boxplot(wydatki, xlab="wydatki")
boxplot(komunikacja, xlab="komunikacja")
```

Wykresy na rysunku \@ref(fig:box) nie zostały pokazane na jednej osi ze względu
na bardzo rozbieżne wartości między szeregami, przez co dane nt. komunikacji nie
były czytelne. Jak można zauważyć dużo dłuższe linie błędu są w górę w przypadku
wydatków i w dół dla komunikacji.

```{r lagwydatki, fig.cap="Lag plot wydatków"}
lag.plot(wydatki, lags = 4, labels = F)
```
```{r lagkokmunikacja, fig.cap="Lag plot komunikacji"}
lag.plot(komunikacja, lags = 4, labels = F)
```

Jak widać na wykresach z rysunku \@ref(fig:lagwydatki) najbardziej
skoncentrowane wartości są dla `lag=4`, czego można się było spodziewać przy
analizie rysunku \@ref(fig:month). Dla komunikacji natomiast najbardziej
skoncentrowane wartości są dla `lag=1`.

```{r tsdisplaywyd, fig.cap="Wykresy z autokorelacją dla wydatków", fig.height=4}
tsdisplay(wydatki)
```

```{r tsdisplaykom, fig.cap="Wykresy z autokorelacją dla komunikacji", fig.height=4}
tsdisplay(komunikacja)
```

Na wykresach generowanych przez funkcję `tsdisplay` (rysunki
\@ref(fig:tsdisplaywyd) i \@ref(fig:tsdisplaykom)) bardzo dobrze widać, że dla
ogólnych wydatków największa korelacja jest z rocznym opóźnieniem. Korelacja z
opóźnieniem dwuletnim jest na granicy istotności, więc w naszych analizach ją
pominiemy. Zgodnie z przewidywaniami dla wydatków na komunikację nie istnieje
żadna istotna sezonowość.

## Dekompozycja

Wykorzystana została dekompozycja na podstawie modelu regresji liniowej - na
pierwszy rzut oka wygląda na adekwatny dla tych szeregów.

```{r decomposedWydatkiM, fig.cap="Reszty dla szeregu po dekompozycji multiplikatywnej trendu z wydatków"}
wydatkiDM <- decompose(wydatki, type = "multiplicative")
tsdisplay(wydatkiDM$random)
```

Jak widać na rysunku \@ref(fig:decomposedWydatkiM) czysta dekompozycja nie była w
stanie sobie poradzić z tym szeregiem. Nadal bardzo widoczna jest autokorelacja
dla $\texttt{lag}=4n,n\in \mathbb{N}$

```{r decomposedWydatkiA, fig.cap="Reszty dla szeregu po dekompozycji addytywnej trendu z wydatków"}
wydatkiDA <- decompose(wydatki, type = "additive")
tsdisplay(wydatkiDA$random)
```

W tym wypadku model multiplikatywny z rysunku \@ref(fig:decomposedWydatkiM)
wydaje się lepszym rozwiązaniem ze względu na charakter danych - zmiany takie
jak inflacja nakładają się mnożąc zmiany (np. coś przy inflacji na poziomie
$5\%$ po dwóch latach będzie kosztować $1,05^2x$, a nie $(1,05+1,05)x$).

Analogicznie postąpiono dla danych nt. wydatków na komunikację. Wykorzystano
dekompozycję multiplikatywną.

```{r decomposedkomunikacjaM, fig.cap="Reszty dla szeregu po dekompozycji multiplikatywnej trendu z komunikacji"}
komunikacjaDM <- decompose(komunikacja, type = "multiplicative")
tsdisplay(komunikacjaDM$random)
```

A następnie addytywną (rys. \@ref(fig:decka)).

```{r decka, fig.cap="Reszty dla szeregu po dekompozycji addytywnej trendu z komunikacji"}
komunikacjaDA <- decompose(komunikacja, type = "additive")
tsdisplay(komunikacjaDA$random)
```

Jak widać na rysunkach \@ref(fig:decomposedkomunikacjaM) i
\@ref(fig:decka) dekompozycja dla komunikacji dała od razu dużo
lepsze efekty niż w przypadku wydatków ogólnych. Wynika to z faktu, że ten
szereg nie zawiera żadnych istotnych autokorelacji. Nie zmieniło się natomiast
nic w kwestii doboru metody - lepszym rozwiązaniem w tym wypadku jest
dekompozycja multiplikatywna.

## Eliminacja trendu i sezonowości

Do wyznaczenia współczynników użyta została metoda graficzna - po każdej z
transformacji na danych tworzymy wykres, z którego możemy odczytać potencjalne 
wartości.

```{r wydbc, fig.cap="Wykres wydatków po transformacji Boxa-Coxa"}
wydatkiL <- BoxCox(wydatki, BoxCox.lambda(wydatki))

tsdisplay(wydatkiL)
```

Po transformacji Boxa-Coxa jedyną szpilką wyróżniającą się na tle pozostałych
jest lag równy 5 dla wydatków (\@ref(fig:wydbc)), pozostałe są
nieistotne statystycznie. 

```{r komunikacjaBoxCox, fig.cap="Wykres wydatków na komunikację po transformacji Boxa-Coxa"}
komunikacjaL <- BoxCox(komunikacja, BoxCox.lambda(komunikacja))
tsdisplay(komunikacjaL)
```

Natomiast dla wydatków na komunikację nie istnieje żadna wyróżniająca się
wartość (rys. \@ref(fig:komunikacjaBoxCox)) - znaczy to, że na ten moment nie
będziemy używać różnicowania na tym szeregu.

```{r wydatkidiff1, fig.cap="Wydatki po transformacji Boxa-Coxa i różnicowaniu z lagiem 1"}
wydatkiL.1 <-diff(wydatkiL, lag=1)
tsdisplay(wydatkiL.1)
```

Bardzo widoczną szpilką jest teraz `lag=4`, dlatego ponowiono działanie.

```{r wydatki diff1-4, fig.cap="Wydatki po transformacji Boxa-Coxa i różnicowaniu z lagiem 1 i 4"}
wydatkiL.1.4 <-diff(wydatkiL.1, lag=4)
tsdisplay(wydatkiL.1.4)
```

Z powyższych wynika, że współczynniki dla modelu AR powinny wynosić 1 oraz 4
dla szeregu wydatków. Następnie postąpiono analogicznie z szeregiem wydatków
na komunikację.

```{r komunikcjadiff1, fig.cap="Wydatki na komunikację po transformacji Boxa-Coxa i różnicowaniu z lagiem 1"}
komunikacjaL.1 <-diff(komunikacjaL, lag=1)
tsdisplay(komunikacjaL.1)
```

Jak widać po zróżnicowaniu nie ma już potrzeby wyznaczać ręcznie kolejnych
współczynników. Jedyną wartością, która nieznacznie odstaje jest dla wartości
8, jednak można ją pominąć.

Wyznaczymy jeszcze współczynniki przez funkcję, która robi to automatycznie.

## Wyznaczenie współczynników dla modelu AR

Następnie zostały wyznaczone współczynniki dla modelu AR. W tym celu użyto
funkcji `Pacf` na szeregach już odsezonowanych i pozbawionych trendu.

```{r ar, fig.cap="Wykresy częściowej autokorelacji"}
par(mfrow=c(2,1))
Pacf(wydatkiL.1.4, lag.max = 40)
Pacf(komunikacjaL.1, lag.max = 40)
```

Z wykresów na rysunku \@ref(fig:ar) wynika, że dla wydatków należy sprawdzić
`AR(4)` i `AR(28)`, natomiast dla komunikacji `AR(8)`, `AR(24)` i rozważyć
`AR(14)`.

Sprawdzono także wyniki zaproponowane przez funkcję, która automatycznie
dostosowuje współczynniki autoregresji.

```{r arauto}
ar(wydatkiL.1.4, order.max = 24, aic = T, method = "yule-walker")
ar(komunikacjaL.1, order.max = 28, aic = T, method = "yule-walker")
```

Dla szeregów zostały wyznaczone modele następujących rzędów - 5 i 0. W drugim
przypadku znaczy to, że autoregresja nie ma zastosowania.

W celu wyznaczenia wartości kryteriów informacyjnych użyto funkcji `Arima`
z rzędem `(p, 0, 0)`. Dla wydatków na komunikację nie sprawdzono dopasowania
ze względu na rząd zerowy.

```{r ararima}
Arima(wydatkiL.1.4, order = c(5, 0, 0))
```

## Wyznaczenie współczynników dla modelu MA

W celu ręcznego wyznaczenia współczynników dla modelu MA użyto funkcji `Acf`.
Efekty jej działania widoczne są na rysunku \@reg(fig:ma).

```{r ma, fig.cap="Wykresy autokorelacji"}
par(mfrow=c(2,1))
Acf(wydatkiL.1.4, lag.max = 40)
Acf(komunikacjaL.1, lag.max = 40)
```

Dla szeregu wydatków wyraźnie wybija się szpilka dla `lag=4`, natomiast dla 5
i 6 znajdują się na granicy istotności statystycznej, z tego powodu
uwzględniony jedynie współczynnik `MA(4)`.

Dla szeregu dotyczącego wydatków na komunikację widoczne są 3 istotnie odstające
szpilki - dla `MA(24)`, `MA(28)` oraz dla `MA(8)`. Po testach okazało się, że
`MA(8)` ma najlepsze dopasowanie.

Aby wyznaczyć odpowiednie współczynniki `MA` automatycznie użyto także funkcji
ARIMA.

```{r maarima}
Arima(wydatkiL.1.4, order = c(0,0,4))
Arima(komunikacjaL.1, order = c(0,0,8))
```

## Wyznaczenie optymalnych modeli

```{r autoarima}
(wydatki.auto <- auto.arima(wydatkiL.1.4))
(komunikacja.auto <- auto.arima(komunikacjaL.1))
```

## Porównanie modeli

Wszystkie współczynniki zostały sprowadzone do tabeli w celu łatwiejszego
porównania

| Model               |        AIC   |         AICc |          BIC |
|:--------------------|-------------:|-------------:|-------------:|
| AR(5)               | 355.53 $\pm$ | 356.42 $\pm$ | 375.87 $-$   |
| MA(4)               | 357.52 $-$   | 358.17 $-$   | 374.95 $\pm$ |
| ARIMA(0,0,0)(0,0,1) | 352.05 $+$   | 352.14 $+$   | 357.86 $+$   |
: Porównanie współczynników AIC, AICc i BIC dla szeregu wydatków.

| Model               |        AIC |       AICc |        BIC |
|:--------------------|-----------:|-----------:|-----------:|
| MA(8)               | 819.5  $-$ | 821.21 $-$ | 848.84 $-$ |
| ARIMA(3,1,0)(2,0,1) | 811.46 $+$ | 812.32 $+$ | 831.95 $+$ |
: Porównanie współczynników AIC, AICc i BIC dla szeregu wydatków na komunikację.

Jak widać w każdym z przypadków najlepszym okazał się automatycznie dobrany
model ARIMA.

## Prognozowanie naiwne

Zastosowano kilka metod prognozowania. Pierwszą zastosowaną metodą była obliczona
na podstawie średniej. Jak widać na rysunku \@ref(fig:meanforecast) jest ona
nieprzystająca do faktycznych danych. Wynika to z faktu, że oba szeregi zawierają
trend, natomiast szereg wydatków ogólnych dodatkowo zawiera sezonowość.

```{r meanforecast, fig.cap="Wykresy z przewidywanymi wartościami na podstawie średniej"}
wydatki.mean.forecast <- meanf(wydatki, h = 12)
komunikacja.mean.forecast <- meanf(komunikacja, h = 12)

par(mfrow=c(2,1))
plot(wydatki.mean.forecast)
plot(komunikacja.mean.forecast)
```

Jak widać na rysunku \@ref(fig:naiveforecast) metoda naiwna daje znacznie lepsze
rezultaty od średniej. Znaczy to, że o wiele lepsze dopasowanie daje poprzedni
pomiar niż średnia z całości.

```{r naiveforecast, fig.cap="Wykresy z przewidywanymi wartościami na podstawie poprzedniego okresu"}
wydatki.naive.forecast <- naive(wydatki, h = 12)
komunikacja.naive.forecast <- naive(komunikacja, h = 12)

par(mfrow=c(2,1))
plot(wydatki.naive.forecast)
plot(komunikacja.naive.forecast)
```

Metoda z rysunku \@ref(fig:snaiveforecast) jest nieco gorsza od prognozowania na
podstawie poprzedniego pomiaru, ponieważ trend ma dużo większe znaczenie w tym
przypadku niż sezonowość.

```{r snaiveforecast, fig.cap="Wykresy z przewidywanymi wartościami na podstawie poprzedniego sezonu"}
wydatki.snaive.forecast <- snaive(wydatki, h = 12)
komunikacja.snaive.forecast <- snaive(komunikacja, h = 12)

par(mfrow=c(2,1))
plot(wydatki.snaive.forecast)
plot(komunikacja.snaive.forecast)
```

Metoda oparta o dryf wydaje się w tym przypadku najlepszą metodą naiwną.

```{r rwfforecast, fig.cap="Wykresy z przewidywanymi wartościami na podstawie dryfu"}
wydatki.rwf.forecast <- rwf(wydatki, h = 12, drift = T)
komunikacja.rwf.forecast <- rwf(komunikacja, h = 12, drift = T)

par(mfrow=c(2,1))
plot(wydatki.rwf.forecast)
plot(komunikacja.rwf.forecast)
```

# Wnioski

Jak widać na danych, które zostały przeanalizowane, z dość dobrą dokładnością
można obliczyć parametry danego szeregu. Pozwala to na przewidzenie zachowania
rynku nie tylko jako całości, ale też danego sektora jak np. komunikacja. Dzięki
temu możemy lepiej zaplanować strategię biznesową jako firma czy uwzględnić
różnice w koszcie życia w danym czasie.

Dzięki takiej analizie nawet "szary Kowalski" może zauważyć, że ceny rosną,
więc może się przekonać, że jego oszczędności bez inwestycji za jakiś czas mogą
okazać się zupełnie bezwartościowe.
